【裁判字號】    97,訴,599
【裁判日期】    970611
【裁判案由】    給付承攬報酬
【裁判全文】
臺灣桃園地方法院民事判決               97年度訴字第599號
原      告  捷生實業有限公司
法定代理人  甲○○
被      告  亨隆建設開發有限公司
法定代理人  乙○○
上列當事人間請求給付承攬報酬事件，於民國97年5 月28日辯論
終結，本院判決如下：
    主  文
原告之訴及假執行之聲請均駁回。
訴訟費用由原告負擔。
    事實及理由
一、原告起訴主張：原告承攬施作被告位於桃園縣楊梅鎮○○路
    ○段「竹賀社區」之成屋裝潢工程（下稱系爭工程），約定
    工程價款為每戶新台幣（下同）60萬元（下稱系爭工程款）
    ，兩造並於民國96年5 月16日簽訂工程承攬合約書（下稱系
    爭承攬契約書），且經被告簽認工程估價單，原告依約施工
    如期完工，經被告於96年9 月1 日就系爭工程為全部驗收點
    交，並簽署裝潢驗收同意書後，被告竟以工程品質不符為由
    ，拒付工程款。原告既已施工完竣，依法被告即應負擔給付
    承攬報酬之義務。又兩造於締結系爭承攬契約書時固僅約定
    依系爭承攬契約書付款，而未指明適用何條款，原告主張被
    告應依系爭承攬契約書第7 條c 款、d 款之付款方式，支付
    原告工程承攬報酬款。惟經原告委託大興國際法律事務所於
    97年2 月15日（原告誤載為97年2 月18日）去函被告，請求
    被告於收受該函5 日內給付承攬報酬60萬元，被告仍遲未給
    付，被告既有債務不履行之情事，原告爰依民法第490 條、
    第229 條與第233 條規定，起訴請求被告給付積欠之承攬報
    酬。另被告違反裝潢業界慣例，未善盡替原告介紹客戶之義
    務而違反系爭承攬契約，故原告亦得依據債務不履行之法律
    關係，請求被告賠償原告為履約所支出之裝潢成本，以結束
    系爭承攬契約。並聲明：被告應給付原告60萬元，及自起訴
    狀繕本送達之翌日起至清償日止，按年息百分之5 計算之利
    息；願供擔保請准宣告假執行。
二、被告則以：系爭承攬工程之標的為坐落桃園縣楊梅鎮○○段
    水尾小段00000-000 建號、門牌號碼為桃園縣楊梅鎮○○路
    ○段22號之建物（即兩造合約明細表所示B8裝潢），因原告
    未依系爭承攬契約書內「工程施作明細表A 項木作工程（胡
    桃皮板染色）」施作，致無法售出，依兩造口頭約定之付款
    方式即系爭承攬契約書第7 條b 款，被告暫不須付款；且被
    告依系爭承攬契約第11條e 款第一次驗收時，發現原告施工
    有瑕疵，乃於97年3 月17日去函原告請求修繕，惟原告不予
    置理，致被告無法進行複驗，則依上開契約書第11條e 款之
    約定，原告亦不得向被告請款。另被告是否介紹客戶給原告
    承攬工程，亦與系爭承攬契約書無關。並聲明：原告之訴及
    假執行之聲請均駁回。
三、本件不爭執事項：兩造曾於96年5 月16日簽定系爭工程承攬
    契約書及合約明細表，約定由原告承攬施作被告位於桃園縣
    楊梅鎮○○路○段「竹賀社區」之B8系爭工程，系爭工程為
    桃園縣楊梅鎮○○段水尾小段994 建號，門牌號碼為桃園縣
    楊梅鎮○○路○ 段22號，所有權人為被告，且兩造約定工程
    價款為每戶60萬元，系爭承攬契約書第7 條約定之付款方式
    有下列數種：a 、本合約標的若需送審，乙方應完成本合約
    等貳拾條約定後方得請款。b 、本工程無預付款，工程經甲
    方驗收並客戶銀行貸款核撥後（現金戶須繳清尾款），於每
    月5 日、20日前檢附發票金額簽驗收單辦理請款，並於次月
    5 日、20日支付貨款。c 、依實作數量計價90﹪，保留款10
    ﹪（請款時逐期保留）。d 、進度付款方式：木工進場30﹪
    ，木工退場30﹪，竣工完成經驗收確認無誤40﹪。e 、工程
    保留款自動轉為保固款10﹪，本工程保固期滿後一次付清，
    以票期30天支付。兩造並於96年9 月1 日簽立裝潢驗收同意
    書各1 紙。原告曾於97年2 月15日、97年3 月21日以律師函
    及存證信函分別催告被告給付系爭工程款，業據被告分別於
    97年2 月15日、97年3 月31日收受。
四、法院判斷：本件原告主張其業已依約完成系爭工程之承攬工
    作，被告即應負擔給付承攬報酬之義務，且被告因違反裝潢
    業界慣例，未善盡替原告介紹客戶之義務而違反系爭承攬契
    約，故原告亦得依據債務不履行之法律關係請求被告返還原
    告為履約所支出之裝潢成本，爰請求被告給付承攬報酬60萬
    元等語，此為被告所否認，並以前揭情詞置辯。是本件之爭
    點乃在於：(1)兩造間之系爭工程是否業已完工？被告是否應
    依據系爭承攬契約給付承攬報酬？(2)被告有無未應善盡介紹
    客戶予原告之義務而違反承攬契約？原告得否請求被告賠償
    裝潢費用出之成本？茲論述如下：
(1)、兩造間之系爭工程確已完工，惟被告因停止條件尚未成就故
    無給付系爭工程承攬報酬之義務。
、按「稱承攬者，謂當事人約定，一方為他方完成一定之工作
    ，他方俟工作完成，給付報酬之契約。」民法第490 條第1
    項定有明文。而本件系爭工程何時完工之判斷，則應依據系
    爭契約書第11條驗收約定：「e 、工程全部完竣乙方（本件
    原告）通知甲方（本件被告）工地主任三日內進行初驗，合
    格後，再報請主管單位派員複驗，驗合格後，請由甲方簽收
    完工證明單，方可請款；甲方驗收時，如發現工程與規定不
    符須隨即派員修繕；在驗收過程所需要人工及一切機具等概
    由乙方自行提供。」、第15條保固期限約定：「本工程連工
    帶料，自驗收日起由承包者負責保固三個月，在保固期限內
    乙方需在倘工程發生走動裂損坍塌或發生其他損壞時，經查
    明係由於工作不良，材料不佳所致者，甲方通知起三日內修
    復應由承包者負責照樣修復（甲方無須再次提醒），若乙方
    自通知日起三日內因故無法完成修復，乙方願無條件按修復
    工料加1.6 倍賠償。由保固金扣除，保固金如不足扣除，乙
    方應負完全支付之責任。」（參見本院卷宗第7 頁）以及裝
    潢驗收同意書所載：「甲方（本件被告）委託乙方（本件原
    告）承作：楊梅鎮○○路○段（竹賀社區B8棟）之裝潢依約
    全部驗收點交無誤特立此同意書證明。」（參見本院卷宗第
    17頁）等文相互以觀，可認系爭工程在本件被告經原告通知
    前往驗收，且經被告簽收完工證明單後，即應開始保固期限
    3 個月，故當原告收受被告所簽收之完工證明單斯時起，本
    工程即屬完工。被告雖抗辯依系爭承攬契約第11條e 款第一
    次驗收時，發現原告施工有瑕疵，乃於97年3 月17日去函原
    告請求修繕，惟原告不予置理，致被告無法進行複驗，則依
    上開契約書第11條e 款之約定，原告亦不得向被告請款云云
    。惟查，依據系爭契約第11條e 款所載，則被告同意驗收完
    成需出具完工證明單，本件被告業已於96年9 月1 日簽立裝
    潢驗收同意書，顯見被告已同意原告所主張系爭工程已完工
    ，並經受領之事實，且被告所持於97年3 月17日去函請求被
    告修繕瑕疵乙節，距被告於96年9 月1 日簽立裝潢驗收同意
    書已逾半年期間，而兩造系爭承攬契約約定之保固期僅為3
    個月，故被告自不得以97年3 月17日所發出，表示瑕疵存在
    之存證信函抗辯原告就系爭工程尚未完工，從而，本院認兩
    造間之系爭工程確已完工無誤。
、惟按，「附停止條件之法律行為，於條件成就時，發生效力
    。」民法第99條第1 項定有明文。又依據系爭承攬合約書第
    7 條約定之付款方式有下列數種：「a 、本合約標的若需送
    審，乙方應完成本合約等貳拾條約定後方得請款。b 、本工
    程無預付款，工程經甲方驗收並客戶銀行貸款核撥後（現金
    戶須繳清尾款），於每月5 日、20日前檢附發票金額簽驗收
    單辦理請款，並於次月5 日、20日支付貨款。c 、依實作數
    量計價90﹪，保留款10﹪（請款時逐期保留）。d 、進度付
    款方式：木工進場30﹪，木工退場30﹪，竣工完成經驗收確
    認無誤40﹪。e 、工程保留款自動轉為保固款10﹪，本工程
    保固期滿後一次付清，以票期30天支付。」。本件原告雖主
    張兩造間約定之付款方式為係依據前述c 、d 款之付款方式
    ，被告則堅稱兩造間約定之付款方式為前述b 款所示。經查
    ，依據磋商兩造成立系爭承攬契約之證人謝志堅到庭證述：
    「原告是我介紹過去承攬被告的裝潢工程，被告一開始找我
    ，因為我忙不過來，所以我介紹了原告給被告，（提示工程
    承攬合約書）我看過此份合約書，之前被告公司有交給我此
    份合約書，後來我在兩造簽約的時候，有現場交付給原告看
    ，但是沒有詳細就條文內容確認，當天是被告的兒子跟我們
    談，原本說他們賣一間我們做一間，付款的方式是賣完後再
    付錢，‧‧‧，我們當時的想法是當作投資，就是建設公司
    應該不會拖欠我們錢，最主要是為了要接後面案子，我們認
    知被告出售完成過戶以後就應該要付款，‧‧‧。」等語（
    參見本院卷宗第55頁），徵諸證人謝志堅前述證言，所謂「
    賣完後再付錢」，再核對系爭承攬契約書之約定付款方式，
    足認兩造間之付款方式協議應為前述b 款所示，即「本工程
    無預付款，工程經甲方驗收並客戶銀行貸款核撥後（現金戶
    須繳清尾款），於每月5 日、20日前檢附發票金額簽驗收單
    辦理請款，並於次月5 日、20日支付貨款」，而本件係針對
    桃園縣楊梅鎮○○段水尾小段994 建號，即門牌號碼為：桃
    園縣楊梅鎮○○路○段22號之建物所為之裝潢工程，前述建
    物之所有權人現仍為被告，尚未出售等情，皆為兩造所不爭
    執，故本院認系爭工程之付款方式附有以該建物出售完成為
    停止條件，本件停止條件既尚未成就，原告請求被告依據前
    述付款方式給付系爭工程款，即屬無據，難以准許。
(2)、兩造間並無約定被告應介紹客戶予原告之義務，故被告並無
    違反承攬契約，原告亦不得得請求被告賠償裝潢費用出之成
    本。
    至原告主張被告違反裝潢業界慣例，未盡替原告介紹客戶之
    義務而違反系爭承攬契約，故原告亦得依據債務不履行之法
    律關係請求被告賠償原告為履約所支出之裝潢成本，以結束
    系爭承攬契約等語。惟被告間決否認兩造間有前述合意，辯
    稱，「如果實品屋賣掉的話，確實要找原告再回來裝潢一戶
    ，如果實品屋沒有賣掉，就是要等賣掉原告裝潢的那一戶才
    會有下一戶請原告施作的情形。」，原告此部分主張，雖據
    證人謝志堅到庭證述「‧‧‧我們當時的想法是當作投資，
    就是建設公司應該不會拖欠我們錢，最主要是為了要接後面
    案子，‧‧‧。」、「當時略為有提到將來的案子要介紹給
    原告作，但是沒有簽書面契約‧‧‧。」等語（參見本院卷
    宗第55、第56頁），然由證人謝志堅之證言可知，兩造間在
    為系爭承攬契約磋商之過程中，雖確實有提及由原告承攬系
    爭工程之施作，而被告嗣後如就房屋銷售時，有客戶需要裝
    潢，將仲介由原告施作，然就兩造並未詳細磋商仲介客戶之
    義務與違反之效果乙節觀之，此部分之協議充其量僅能解為
    原告何以願意以所謂「賣一間，做一間」較為不利之付款方
    式承攬系爭工程之動機，就動基層面之考量，自難謂兩造間
    有以契約合意之規範拘束之法效意思存在，況原告亦當庭自
    承「因為我們投資樣品屋，絕對是希望能夠承接到後面購買
    房屋客戶裝潢的案子。」，既謂投資，豈可能毫無風險存在
    ？而被告之銷售狀態如何？是否確有客戶需要裝潢，被告卻
    未為仲介與原告等情，皆未見原告舉證以實其說，故本院尚
    難採認原告主張被告因違反裝潢業界慣例，未盡替原告介紹
    客戶之義務而違反系爭承攬契約，爰依據債務不履行之法律
    關係，請求被告賠償原告為履約所支出之裝潢成本係屬有據
    。
五、綜上所述，原告依據民法第490 條、第229 條與第233 條規
    定，起訴請求被告給付原告積欠之承攬報酬；並主張被告因
    違反裝潢業界慣例，未盡替原告介紹客戶之義務而違反系爭
    承攬契約，爰依據債務不履行之法律關係，請求被告賠償原
    告為履約所支出之裝潢成本，因本院認系爭承攬契約付款條
    件之停止條件尚未成就，且兩造間並未就被告如違反裝潢業
    界慣例，未盡替原告介紹客戶之義務即存在債務不履行之約
    定，故原告請求被告給付60萬元及自起訴狀繕本送達被告之
    翌日起至清償日止，按年息百分之5 計算之利息，於法無據
    ，應予駁回。至兩造間系爭承攬契約之付款條件如因被告出
    售桃園縣楊梅鎮○○段水尾小段994 建號，即門牌號碼為：
    桃園縣楊梅鎮○○路○段22號之建物後而停止條件成就，則
    原告自得另訴依據系爭承攬契約起訴請求，併此敘明之。
六、本件原告之訴既經駁回，其假執行之聲請亦失所附麗，併予
    駁回之。
七、結論：原告之訴為無理由，依民事訴訟法第78條，判決如主
    文。
中    華    民    國    97    年    6     月    11    日
                  民事第三庭    法  官  陳清怡
以上正本係照原本作成。
如對本判決上訴，須於判決送達後20日內向本院提出上訴狀。
中    華    民    國    97    年    6     月    11    日
                                書記官  劉璟佳


司法院資訊處製作；財團法人民間司法改革基金會備份。
